臺灣高等法院刑事判決
110年度交上訴字第162號
上  訴  人  
即  被  告  陳嘉勳


選任辯護人  羅文陽律師
            練家雄律師
上列上訴人因過失致死等案件，不服臺灣新北地方法院110年度
審交訴字第43號，中華民國110年9月14日第一審判決（起訴案號
：臺灣新北地方檢察署110年度偵字第3131號），提起上訴，本
院判決如下：
    主  文
上訴駁回。
陳嘉勳緩刑參年，緩刑期間付保護管束，並應於緩刑期內向指定
之政府機關、政府機構、行政法人、社區或其他符合公益目的之
機構或團體，提供陸拾小時之義務勞務，及應於本判決確定之日
起壹年內，完成貳拾小時之法治教育課程。
　　犯罪事實
一、陳嘉勳明知其普通重型機車駕駛執照業經註銷，已成無合格
    駕駛執照之人，卻於民國109 年12月16日凌晨4時50分許，
    騎乘車號000-0000號普通重型機車，沿新北市中和區景平路
    往成功路方向行駛，行經景平路與秀朗路口時，本應注意行
    車應遵照交通號誌之指示，並應禮讓行人穿越道上之行人先
    行，不得任意闖越以免發生危險，而依當時情形為天候雨、
    夜間有照明，所行經之柏油路面濕潤無缺陷、無障礙物、視
    距良好，並無不能注意之情事，竟疏未注意其行向景平路之
    號誌已為紅燈，而貿然闖越通行，適行人邱國重沿秀朗路行
    人穿越道步行穿越同一路口，而在路口處遭陳嘉勳所騎乘之
    重機車撞擊倒地，受有創傷性蜘蛛網膜下腔出血、創傷性硬
    腦膜下腔出血、腦血腫、第二頸椎骨折、肝臟脾臟多處血腫
    、右上肺葉撕裂傷併第四到第八肋骨骨折、右橈骨與尺骨骨
    折、頭皮撕裂傷大於10公分等傷害，經送往佛教慈濟醫療財
    團法人台北慈濟醫院（下稱台北慈濟醫院）急救，仍因創傷
    性顱內出血併腦水腫致中樞神經休克死亡。嗣經警據報前往
    現場處理時，陳嘉勳在場，向到場處理警員坦承為肇事者，
    並接受其後裁判。
二、案經邱國重之子邱祖胤訴由新北市政府警察局中和分局報告
    臺灣新北地方檢察署（下稱新北地檢署）偵辦。
    理  由
壹、證據能力部分
一、被告以外之人於審判外之言詞或書面陳述，除法律有規定者
    外，不得作為證據，刑事訴訟法第159條第1項定有明文。又
    被告以外之人於審判外之陳述，雖不符刑事訴訟法第159條
    之1至第159條之4之規定，而經當事人於審判程序同意作為
    證據，法院審酌該言詞陳述或書面陳述作成時之情況，認為
    適當者，亦得為證據；當事人、代理人或辯護人於法院調查
    證據時，知有同法第159條第1項不得為證據之情形，而未於
    言詞辯論終結前聲明異議者，視為有前項之同意，刑事訴訟
    法第159條之5亦有明文。查本件檢察官、被告陳嘉勳（下稱
    被告）及其辯護人，就本院所認定犯罪事實而經調查採用之
    證據，均同意有證據能力（見本院卷第73頁至第74頁、第97
    頁至第98頁），本院復審酌各該證據作成時之情況，尚無違
    法及證明力明顯過低之瑕疵，認以之作為證據應屬適當，揆
    諸上開規定，本件經調查之證據，均有證據能力。
二、至於本院所引之非供述證據部分，並無證據證明係公務員違
    法取得，亦無依法應排除其證據能力之情形，應有證據能力
    。
貳、實體部分
一、認定犯罪事實所憑證據及認定之理由
  ㈠上揭事實，業據被告於警詢時、偵查中、原審準備程序及 審
    理時，本院準備程序中及審理時均坦認不諱（見新北地檢署
    110年度偵字第3131號偵查卷【下稱偵查卷】第9頁至第13頁
    、第119頁至第120頁、原審卷第120頁、第129頁、本院卷第
    72頁、第99頁），核與證人即告訴人邱祖胤（下稱告訴人）
    於警詢及偵查中之證述之情節大致相符（見偵查卷第15頁至
    第17頁、第120 頁），並有新北市政府警察局中和分局刑案
    現場勘查報告、道路交通事故現場圖、道路交通事故調查報
    告表㈠、㈡、道路交通事故談話紀錄表、現場照片20張、道路
    交通事故調查報告表、監視器影像擷取照片6 張、新北市○○
    ○○○○○○○道路○○○○○○○○○0 ○○○號查詢機車駕駛人、公路監理
    電子閘門資料、新北市政府警察局中和分局處理相驗案件初
    步調查報告暨報驗書、台北慈濟醫院109 年12月20日診斷證
    明書、新北地檢署相驗筆錄、相驗屍體證明書、檢驗報告書
    、相驗報告書、新北市政府警察局中和分局相驗照片卷等件
    在卷可佐（見偵查卷19頁至第21頁、第51頁至第81頁、第89
    頁至第95頁，新北地檢署109年度相字第1656號卷【下稱相
    字卷】第9頁、第23頁、第85頁、第91頁至第100頁、第111
    頁至第131頁)。被告前開任意性之自白，既有上開各項證據
    足資佐證，堪認與事實相符，洵可採信。
　㈡按道路交通安全規則所稱之汽車，除前開規則同一條文或相
    關條文就機車另有規定外，指在道路上不依軌道或電力架線
    而以原動機行駛之車輛（包括機車）；次按汽車駕駛執照為
    駕駛汽車之許可憑證，由駕駛人向公路監理機關申請登記，
    考驗及格後發給之。汽車駕駛人經考驗及格，未領取駕駛執
    照前，不得駕駛汽車；汽車行近行人穿越道，遇有行人穿越
    時，無論有無交通指揮人員指揮或號誌指示，均應暫停讓行
    人先行通過，道路交通安全規則第2條第1項第1款、第50條
    第1項、103條第2項分別定有明文；又道路交通管理處罰條
    例第86條第1項所稱之汽車駕駛人「無照駕車」，係指同條
    例第21條第1項第1款之「未領有駕駛執照駕車」，包含「吊
    銷駕照後駕車」、「吊扣駕照期間駕車」，均屬「無照駕駛
    」，並應包括持較低等級車類之駕駛執照，而駕駛較高等級
    之車類在內。是駕照經吊扣、吊銷或註銷，其處分期間即無
    許可駕駛汽車之憑證，自不得駕駛汽車，故於駕照吊扣、吊
    銷或註銷期間駕車，無駕駛許可憑證，自應認係無照駕駛（
    最高法院91年度台上字第5274號判決、82年度台上字第203
    號判決、司法院廳刑一字第05283號函釋意旨參照）。查，
    被告曾考領普通重型機車駕駛執照，然於本件案發時，業經
    主管機關記點註銷，有公路監理電子閘門查詢機車駕駛人之
    查詢結果在卷可考（見偵查卷第93頁），其於案發時、地無
    照駕駛普通重型機車上路，沿新北市中和區景平路往成功路
    方向行駛，行經景平路與秀朗路口時，本應注意行車應遵照
    交通號誌之指示，並應禮讓行人穿越道上之行人先行，不得
    任意闖越以免發生危險，而依當時情形，天候雨、夜間有照
    明、所行經之柏油路面濕潤無缺陷、無障礙物、視距良好等
    情，有前開道路交通事故調查報告表㈠、㈡、現場照片及監視
    器影像擷取照片等件在卷可考，足見被告當時並無不能注意
    之情事，竟疏未注意其行向景平路之號誌已為紅燈，而仍貿
    然闖越通行，適被害人邱國重（下稱被害人）沿秀朗路行人
    穿越道步行穿越同一路口，而在路口處遭被告所騎乘之重機
    車撞擊倒地，受有前揭傷害，經送台北慈濟醫院急救，仍因
    創傷性顱內出血併腦水腫致中樞神經休克死亡。被告對於本
    案事故之發生，自有過失，且被告過失駕駛肇事行為與被害
    人之死亡結果間，顯具有相當因果關係。
  ㈢綜上，本案事證明確，被告犯行堪以認定，應依法論科。
二、論罪科刑
  ㈠刑法總則之加重，係概括性之規定，所有罪名均一體適用；
    刑法分則之加重，則係就犯罪類型變更之個別犯罪行為予以
    加重，成為另一獨立之罪名。道路交通管理處罰條例第86條
    第1項關於汽車駕駛人，無駕駛執照駕車、酒醉駕車、吸食
    毒品或迷幻藥駕車、行駛人行道或行經行人穿越道不依規定
    讓行人優先通行，因而致人受傷或死亡，依法應負刑事責任
    者，加重其刑至二分之一之規定，係就刑法第276條之過失
    致人於死罪、刑法第284條之過失傷害（致重傷）罪之基本
    犯罪類型，對於加害人為汽車駕駛人，於從事駕駛汽車之特
    定行為時，或於行駛人行道、行經行人穿越道之特定地點，
    不依規定讓行人優先通行，因而致人受傷或死亡之特殊行為
    要件予以加重處罰，已就上述各罪犯罪類型變更之個別犯罪
    行為予以加重，而成另一獨立之罪名，屬刑法分則加重之性
    質（最高法院99年度台非字第198號判決意旨參照）。核被
    告所為，係犯道路交通管理處罰條例第86條第1項、刑法第2
    76條之汽車駕駛人無駕駛執照駕車、行經行人穿越道不依規
    定讓行人優先通行而犯過失致人於死罪，並依道路交通管理
    處罰條例第86條第1項規定，加重其刑。公訴意旨未論及被
    告無駕駛執照駕車部分，僅認被告係犯刑法第276條之過失
    致死罪嫌，並因汽車駕駛人，行經行人穿越道不依規定讓行
    人優先通行而應加重其刑，自有未洽，惟檢察官起訴之犯罪
    事實與前揭所認定者，基本社會事實同一，並經原審及本院
    當庭告知前述罪名及事實並進行辯論（見原審卷第119頁、
    第125頁、本院卷第71頁、第95頁），已充分保障訴訟上攻
    擊防禦權，爰依刑事訴訟法第300條變更起訴法條。
  ㈡按刑法第62條所謂自首，祇以犯人在犯罪未發覺之前，向該
    管公務員申告犯罪事實，而受裁判為已足，並不以使用「自
    首」字樣或言明「自首」並「願受裁判」為必要（最高法院
    63年台上字第1101號判例意旨參照）。被告肇事後，經員警
    據報前往現場處理時，被告在場，向到場處理警員坦承為肇
    事者等情，有新北市政府警察局交通大隊中和分隊道路交通
    事故肇事人自首情形記錄表在卷可稽（見偵查卷第85頁），
    揆諸前揭說明，被告符合自首之要件，爰依刑法第62條前段
    之規定，減輕其刑，並先加後減之。
三、駁回上訴之理由
    原審認被告過失致死犯行事證明確，審酌被告案發時欠缺合
    格之駕駛執照，本不得在公用道路上駕駛車輛，一旦違規駕
    車上路，更應提高警覺並遵循道路交通安全規則，以維護自
    身及其他用路人之生命、身體或財產安全，卻未依號誌指示
    行駛而闖越紅燈，且行經行人穿越道未讓行人優先通行，因
    而造成本件交通事故，致生被害人傷重死亡之無法回復結果
    ，令被害人之家屬承受天人永隔之莫大哀痛，甚為不該，兼
    衡被告之素行、教育程度、職業、家庭經濟與生活狀況、犯
    罪後坦認犯行，態度勉可，然迄今未能與告訴人即被害人之
    子邱祖胤及其他繼承人達成和解或成立調解，亦未取得告訴
    人或其他繼承人之諒解等一切情況，量處有期徒刑1年4月。
    經核其認事用法並無違誤，審諸本案被告所為違反多項交通
    法規，並違反兩項加重處罰條件，造成被害人生命驟逝，原
    審量刑亦屬妥適，是被告上訴請求輕判，科以被告不至過苛
    之刑，即無理由，應予駁回。
四、緩刑宣告
　　按刑法第74條關於緩刑之規定，其刑事政策上之目的，除為
    避免短期自由刑之弊害，使不至於在監獄內感染或加深犯罪
    之惡習，甚至因此失去職業、家庭而滋生社會問題，並有促
    使行為人能引為警惕，期使自新悔悟，而收預防再犯之效。
    本件被告上訴請求緩刑宣告，經查，被告前未曾因故意犯罪
    受有期徒刑以上刑之宣告，此有本院被告前案紀錄表在卷可
    查（見本院卷第31頁至第32頁），其因過失偶罹刑典，犯後
    坦承過失致人於死犯行，經此次偵審程序及科刑之教訓後，
    應知所警惕，並衡及現代刑事司法之功能，已從傳統之懲罰
    、報復，擴大至尋求真相、道歉、撫慰、負責及修復，賦予
    司法更為積極正面之方向，亦即於加害人、被害人及其等家
    屬間，盡可能提供各種對話與解決問題之機會，而被告於本
    院審理期間業與告訴人、被害人家屬達成和解，並已給付款
    項完畢，告訴人亦表示表示願意給被告改過自新機會，同意
    本院就被告所為給予緩刑宣告，有和解書及本院公務電話查
    詢紀錄表在卷可考（見本院卷第57頁、第89頁），是本件刑
    罰之特別預防目的應高於應報之目的，為使被告能確實省察
    其對被害人家屬造成之損害，進而於社會更生、正常工作、
    遵守法律，俾使不辜負被害人家屬同意與其和解給其自新機
    會之善意，較諸令被告入監執行，應更符合刑罰之修復、教
    化目的，爰認對被告所宣告之刑以暫不執行為適當，依刑法
    第74條第1項第1款規定，宣告緩刑3年，用啟自新。復為深
    植被告守法觀念，記取本案教訓，另依刑法第74條第2項第5
    款、第8款規定，併宣告其應於緩刑期間內，向指定之政府
    機關、政府機構、行政法人、社區或其他符合公益目的之機
    構、團體，提供60小時之義務勞務，並應於本判決確定之日
    起1年內完成法治教育課程20小時，及依刑法第93條第1項第
    2款規定，諭知於緩刑期間付保護管束。又此等為緩刑宣告
    附帶之條件，依刑法第75 條之1第1項第4款規定，違反上開
    之負擔情節重大，足認原宣告之緩刑難收其預期效果，而有
    執行刑罰之必要者，得撤銷緩刑之宣告，併此敘明。　
據上論斷，應依刑事訴訟法第368條，刑法第74條第1項第1款、
第2項第5款、第8款、第93條第1項第2款，判決如主文。
本案經檢察官劉恆嘉提起公訴，由檢察官陳玉華到庭執行職務。
 
中　　華　　民　　國　　111 　年　　1 　　月　　18　　日
                  刑事第三庭  審判長法　官  張惠立
                                    法　官  廖怡貞 
                                    法　官  鄭昱仁 
以上正本證明與原本無異。
如不服本判決，應於收受送達後20日內向本院提出上訴書狀，其
未敘述上訴之理由者並得於提起上訴後20日內向本院補提理由書
（均須按他造當事人之人數附繕本）「切勿逕送上級法院」。
                                    書記官  劉靜慧
中　　華　　民　　國　　111 　年　　1 　　月　　18　　日
附錄：本案論罪科刑法條全文　　　　　　　　　　　　　
道路交通管理處罰條例第86條（刑責之加重及減輕）
汽車駕駛人，無駕駛執照駕車、酒醉駕車、吸食毒品或迷幻藥駕
車、行駛人行道或行經行人穿越道不依規定讓行人優先通行，因
而致人受傷或死亡，依法應負刑事責任者，加重其刑至二分之一
。
汽車駕駛人，在快車道依規定駕車行駛，因行人或慢車不依規定
，擅自進入快車道，而致人受傷或死亡，依法應負刑事責任者，
減輕其刑。
中華民國刑法第276條
因過失致人於死者，處5年以下有期徒刑、拘役或50萬元以下罰
金。